---
title: "Produto2"
author: "Andrea Sánchez-Tapia"
date: "3/29/2021"
output: html_document
editor_options: 
  chunk_output_type: console
---

```{r setup, include=FALSE}
knitr::opts_chunk$set(echo = FALSE, warning = F, message = F)
```

```{r remedy001}
library(readxl)
library(readr)
library(dplyr)
p1 <- read_xlsx("data/dados_formatados/produto1/produto1_Lista_de_espécies.xlsx",
                 sheet = 2)

```


## Lista de espécies

A lista preliminar que foi entregue como Produto1 continha 
`r length(unique(p1$especie_original))` nomes originais únicos (ou seja, depois 
de unificar as bases de dados e levando em conta que elas poderiam aparecer em 
várias das bases), correspondentes a `r length(unique(p1$nome_aceito_correto))`
nomes aceitos corretos. 

Agrupando pelos nomes corretos, a classificação prévia das espécies como aptas, inaptas e precisando de examinação, esses nomes se classificam assim: 

```{r remedy002}

p2 <- read_csv("output/p2/p2_inicial.csv")
knitr::kable(count(p2, elegivel_originais))
```

As espécies classificadas como apta-examinar correspondem a nomes diferentes onde um dos nomes é apto e o outro corresponde a um nome que não foi detectado pela Flora do Brasil, portanto serão re-examinadas, mas isto não representa um problema. 
