---
title: 'Consultoria especializada para elaboração e revisão de listas de espécies da flora de ocorrência regional (estado de São Paulo) no âmbito do Projeto GEF Pró-Espécies - Estratégia Nacional para a Conservação de Espécies Ameaçadas.'
author: "IPT Soluções Ambientais"
subtitle: Produto 1
output:
  word_document:
    toc: yes
    reference_docx: template.docx
  html_document:
    toc: yes
---

```{r setup, include=FALSE}
knitr::opts_chunk$set(echo = TRUE)
options(tinytex.verbose = TRUE)
```


Apresentamos o Produto 1 da presente consultoria especializada para elaboração e revisão de listas de espécies da flora de ocorrência regional (estado de São Paulo) no âmbito do Projeto “GEF Pró-Espécies: Estratégia Nacional para a Conservação de Espécies Ameaçadas” e anexos. O Produto 1 é composto por: uma planilha no formato _csv_ (__Produto 1- Lista de espécies__) que apresenta os dados das espécies e por este relatório que descreve os métodos e principais resultados encontrados.

# 1 - Reunião de _kick-off_

A reunião de inicialização do projeto foi realizada no dia quatro de março de 2021 no formato virtual e contou com a presença das equipes técnicas das instituições envolvidas: WWF-Brasil, Secretaria de Infraestrutura e Meio Ambiente, Fundação Parque Zoológico de São Paulo e Fundação para a Conservação e a Produção Florestal do Estado de São Paulo e da IPF Gestão Ambiental e Florestal Ltda. Nesta reunião foram discutidas e repassadas pela equipe técnica do estado de São Paulo os dados iniciais para a realização da consultoria que haviam sido previamente solicitados pela IPF Soluções Gestão Ambiental e Florestal Ltda, tais como: Base de Dados Unificada de Espécies da Flora Ameaçada de Extinção produzida para o Território 19 do Projeto Pró-Espécies para o estado de São Paulo (Base SIMA-SP), arquivos vetoriais (_shapefile_) do Território Alvo 20, endereço eletrônico para acesso às informações sobre Unidades de Conservação do estado entre outras informações, ainda foi acordado que a nomenclatura botânica das espécies alvo e atualizações terá por referência as monografias da Flora do Brasil 2020. A pendência deixada em aberto foi a base de dados CNCFlora/JBRJ que foi repassada de forma parcial no dia dez de março. Ficou acordado que o atraso por parte do CNCFlora/JBRJ irá gerar a revisão pontual deste __Produto 1- Lista de espécies__ durante a produção do __Produto 2__, sendo a aprovação do __Produto 1__ por parte da equipe técnica do estado de São Paulo e WWF Brasil independente da referida revisão.  

#  2 - Métodos para a produção do Produto 1

O __Produto 1__ foi realizado entre os dias 05 de março e 15 de março de 2021 pela equipe técnica da IPF Soluções Gestão Ambiental e Florestal Ltda. 

Os dados foram trabalhados utilizando o ambiente de programação estatística R (R Core Team 2020) e LibreOffice com scripts próprios e reprodutíveis. Abaixo segue os métodos para a obtenção do Produto 1- Lista de espécies.

A continuação, apresentamos os passos de análise que foram executados em cada uma das planilhas independentemente, antes de sua junção na planilha final apresentada no Anexo 1.

## Fontes de dados

As seguintes fontes de dados foram fornecidas pela contratante:

+ Base de Dados Unificada de Espécies da Flora Ameaçada de Extinção produzida para o Território 19 do Projeto Pró-Espécies (tabela __SIMA/SP__, fornecida pela contratante). Esta tabela contém colunas correspondentes a três fontes de categoria de ameaça: 
   + a Portaria 443 de 2014 (equivalente ao `cat_ameaca_br` dentro dos campos requeridos para o Produto 1), 
   + o CNCFlora, Centro Nacional de Conservação da Flora (equivalente ao `cat_ameaca_cncflora` dentro dos campos requeridos para o Produto 1) e
   + a Lista Oficial de Espécies Ameaçadas do Estado de São Paulo (equivalente ao `cat_ameaca_sp` dentro dos campos requeridos para o Produto 1)
   
+ Lista Oficial de Espécies da Flora Ameaçada de Extinção no Estado de São Paulo/Resolução n. 57 de 05 de junho de 2016 - Espécies da flora do estado de São Paulo que estão contempladas pela Segunda revisão da lista oficial das espécies da flora ameaçadas de extinção no Estado de São Paulo/Resolução n. 57 de 05 de junho de 2016 (Resolução 57/2016) e respectivas categorias de avaliação do estado de conservação. Link: https://www.infraestruturameioambiente.sp.gov.br/institutodebotanica/wp-content/uploads/sites/235/2016/06/Resolucao-SMA-057-05_2016.pdf.
   
+ Lista de Espécies Criticamente em Perigo sem qualquer ação de conservação (__CR Lacuna__), constantes na lista produzida pelo Ministério do Meio Ambiente (MMA) para fins do Projeto Pró-Espécies. A lista de espécies CR Lacuna foi fornecida pela equipe técnica do estado de São Paulo na reunião de inicialização. Esta Base de dados SIMA-SP contém 12 espécies consideradas CR Lacuna. 
Foi checada a presença das 12 espécies CR Lacuna e da categoria Criticamente em Perigo de extinção na lista da Base de dados SIMA-SP e na lista da Portaria MMA 443/2014. 
Foram revisados registros de coleta das 12 espécies para confirmar a presença no estado de São Paulo nas bases de dados do Herbário Virtual Reflora (http://reflora.jbrj.gov.br/reflora/herbarioVirtual) e CRIA-Specieslink (http://www.splink.org.br/).

## Obtenção de fontes adicionais de dados

Para atualizar e validar a lista de espécies e as categorias de ameaça mais recentes, foram utilizadas adicionalmente: 

### Lista de Espécies da Flora do Brasil 2020

Para a validação taxonômica dos nomes presentes em todas as bases de dados e para a validação geográfica preliminar da presença no Estado de São Paulo, foi utilizada a base de dados da __Lista de Espécies da Flora do Brasil 2020__ (_Brazilian Flora Checklist_ - Lista de Espécies da Flora do Brasil Version 393.278) do dia 12/03/2021. Link: http://ipt.jbrj.gov.br/jbrj/resource?r=lista_especies_flora_brasil&v=393.278.


### IUCN - União Internacional de Conservação da Natureza

Para obter a Lista de Espécies da Flora do Estado de São Paulo que foram avaliadas (todas as categorias) e estão presentes na base de dados da União Internacional de Conservação da Natureza - IUCN, sigla na língua inglesa, acessada dia 11/03/2021 foi solicitado o acesso à API da Base de dados. O recebimento da chave de acesso (_token_) permitiu a obtenção da lista de espécies avaliadas para o Brasil em qualquer categoria de avaliação do estado de conservação (Ex, EW, RE, CR, EN, VU, LR/cd (_lower risk – conservation dependent_), NT (ou LR/nt) e DD). Link: https://apiv3.iucnredlist.org/.

Esta lista contém originalmente 11862 nomes únicos, incluindo plantas, animais e outros grupos taxonômicos. 

Para obter a lista potencial de espécies presente no Estado de São Paulo, os nomes desta lista foram cruzados com a base de dados da Lista de Espécies da Flora do Brasil, extraindo os nomes das espécies presentes no Estado (n = 1394). 

### Lista Nacional Oficial de Espécies da Flora Brasileira Ameaçadas de Extinção - Portaria 443/2014, 

A lista está disponível em: https://ckan.jbrj.gov.br/dataset/portaria_443 e foi formatada e padronizada para junção com as demais fontes de dados

+ Lista de espécies ameaçadas da Portaria MMA 443/2014 que apresentam ocorrência no estado de São Paulo segundo os autores de monografias da Flora do Brasil 2020


### Centro Nacional de Conservação da Flora, CNCFlora

A lista de todas as espécies avaliadas pelo Centro Nacional de Conservação da Flora, CNCFlora, e disponíveis publicamente no site  http://cncflora.jbrj.gov.br/portal/pt-br/listavermelha/, foi acessada dia 10/03/2021. Esta lista foi complementada com a lista de espécies __Avaliação do risco de extinção de árvores nativas do Brasil (2018 - junho 2020)__, diponível em https://ckan.jbrj.gov.br/dataset/avaliacao-2018-junho2020.

As duas fontes de dados foram unificadas, e para evitar a duplicação, o critério mais recente de avaliação foi mantido. 

Esta lista contém originalmente 6938 nomes, correspondentes a espécies avalizadas nacionalmente. Para obter a lista de espécies presente no Estado de São Paulo, esta lista foi cruzada com a Flora do Brasil 2020, obtendo 2256 nomes únicos.

### Inventário da Biodiversidade do Município de São Paulo


Para a inclusão dos dados do Inventário da Biodiversidade do Município de São Paulo, foi obtida a lista de 185 espécies de Flora nativa do município de São Paulo ameaçadas de extinção no Estado de São Paulo pela Resolução SMA nº 57 de 05/06/2016. Link: https://www.prefeitura.sp.gov.br/cidade/secretarias/upload/
pubbiodiversidademunsp2016.pdf

Esta lista foi padronizada para junção com as demais fontes de dados. 


## Padronização, limpeza de dados e verificação inicial das bases de dados

Os seguintes passos foram executados para obter planilhas com a mesma formatação de nome de espécie (gênero - epíteto - var/subsp. - epíteto infraespecífico): 

+ Limpeza de caracteres especiais
+ Remoção de autores quando necessário
+ Junção de várias colunas em uma só, quando necessário
+ Remoção de duplicados e anotação de discrepâncias

Nesta fase do trabalho, foi observado que as espécies _Cunila incana_, _Stenandrium diphyllum_
_Vismia martiana_ se encontram duplicadas nas bases de dados e com critérios de avaliação discrepantes, o qual evitou sua remoção como duplicados. A atualização do critério de ameaça pretende corrigir esta duplicação. 

Também foi observado que na planilha SIMA é utilizado a categoria "NA" em 308 espécies, em vez do critério NE, que é usado em 11 nomes.


## Criação de uma planilha unificada e revisão taxonômica

Os nomes formatados, as categorias de ameaça de cada fonte de dados e uma coluna identificando a fonte do dado foram utilizados para criar uma planilha unificada. Esta planilha ainda está formatada com uma linha por nome _original_, o qual permite conferir o destino individual de cada nome. A coluna `nome_aceito_correto` contém o nome aceito e correto correspondente a esse nome original. 

Esta lista de nomes originais foi revisada usando a Lista de Espécies da Flora do Brasil 2020. Desta forma, foram obtidos os demais dados taxonômicos e dados extras que auxiliarão na produção do PAT São Paulo - Território 20. Foram percorridos os seguintes passos:

+ Conferência dos nomes científicos de plantas contidas na lista em produção (Anexo 1) conforme estado de classificação taxonômica segundo o referido IPT da Flora do Brasil 2020 (apontados nomes da lista que estejam desatualizados e quaisquer incongruências encontradas).
+ Obtenção de dados de: grupo, família, gênero, epíteto específico, espécie, fonte da sinonímia e dados extras conforme IPT Flora do Brasil 2020. 
Inclusão de campos extras: id Flora do Brasil 2020, notas taxonômicas provenientes da Flora do Brasil 2020.  
+ Exclusão de espécies revisadas da Base de dados SIMA-SP que não ocorrem no Brasil ou no estado de São Paulo conforme Flora do Brasil 2020. 
+ Comparação e atualização das categorias de ameaça provenientes da bases de dados __SIMA/SP__ para a categoria mais recente disponível. 

# 3 - Resultados do Produto 1


```{r, echo = F, warning=F, message=F}
library(readr)
library(dplyr)
library(stringr)
tudo <- read_csv("output/07_lista_anotada.csv", guess_max = 6000)

sima <- filter(tudo, str_detect(fontes, "sima")) %>% distinct()
SP <- filter(tudo, str_detect(fontes, "SP_oficial")) %>% distinct()
cncflora <- filter(tudo, str_detect(fontes, "cncflora")) %>% distinct()
portaria <- filter(tudo, str_detect(fontes, "Portaria")) %>% distinct()
uicn <- filter(tudo, str_detect(fontes, "API")) %>% distinct()
mpoSP <- filter(tudo, str_detect(fontes, "mpoSP")) %>% distinct()
CRLAC <- filter(tudo, str_detect(fontes, "CR_Lac")) %>% distinct()
```

A planilha unificada contém `r length(unique(tudo$especie_original))` nomes únicos originais (sem correção taxonômica), correspondentes a `r length(unique(tudo$nome_aceito_correto))` nomes aceitos e corretos.

<!--A base conjunta possui uma coluna antiga e uma coluna “nova” para cada caso
 cat_ameaca_uicn_sima deve ser comparada com cat_ameaca_uicn
 cat_ameaca_br_sima deve ser comparada com cat_ameaca_br
cat_ameaca_cncflora_sima deve ser comparada com cat_ameaca_cncflora
cat_ameaca_sp_sima deve ser comparada com cat_ameaca_sp
cat_amaca_mpo_SP (municipio) é acrescentada, nao comparada, a gente checa se traz novos nomes
Revisão taxonomica da lista completa perante a FB2020 (para fazer só uma vez) daí: revisao de ortografia, sinonimos, nomes nao encontrados, nomes com taxonomia duvidosa, correcao pelo nome correto. 
Revisão manual de nomes nao encontrados na FB2020. 
Anotamos quais destes nomes nao sao reconhecidos como presentes no estado de SP pela FB2020 porque precisamos ter uma nocao do qe pode sair ou nao. DOS 5933 NOMES 2355 nao ocorreriam no Estado de São Paulo segundo a Flora do Brasil! deixando a lista em 3578 que ocorrem sim. Uma checagem geografica posterior vai confirmar isto, a partir de ddos de herbario.
Apresentamos a lista ainda com o nome original, incorreto, na primeira coluna para indicar o destino desse nome. -->



A Base de dados SIMA-SP continha `r length(unique(sima$especie_original))` nomes únicos de espécies vegetais que ocorrem em qualquer uma das categorias de ameaça. Dentre elas, `r sum(!is.na(sima$cat_ameaca_br_sima))` estão classificadas em alguma categoria de risco segundo a Portaria MMA 443/2014, `r sum(!is.na(sima$cat_ameaca_cncflora_sima))` possuem alguma categoria de risco pelo CNCFlora (até janeiro 2020) e `r sum(!is.na(sima$cat_ameaca_sp_sima))` ocorrem no estado de São Paulo e estão sinalizadas como presentes na Resolução n. 57 de 05 de junho de 2016. 

A Base de dados SIMA-SP contém `r length(unique(sima$nome_aceito_correto))` nomes de espécies vegetais que ocorrem no estado de São Paulo e ao construir a lista unificada __Produto 1__ foram incluídas `r length(unique(tudo$nome_aceito_correto)) - length(unique(sima$nome_aceito_correto))` espécies. Todas as espécies necessitam de atualização nomenclatural e foram relacionadas com os dados da Flora do Brasil 2020 mais atuais. Nem todos estes nomes estão sendo reconhecidos pela base de dados mais atual da Flora do Brasil como presentes no Estado de São Paulo, porém __não procederemos a remover ou manter estes nomes até uma verificação das ocorrências em registros de herbário e bases de dados__. 



O relacionamento e atualização da presença de espécies de plantas contidas na Base SIMA-SP com os dados atualizados da Flora do Brasil 2020 apontou para espécies que não ocorrem no Brasil e/ou não apresentam registros de ocorrência confirmados por taxonomistas da Flora do Brasil para o estado de São Paulo. 


Produto 1- Lista de espécies - Lista compilada e sistematizada de espécies da Flora ameaçada, quase ameaçada ou com dados insuficientes quanto ao risco de extinção em escala mundial, nacional e estadual, com ocorrência no estado de São Paulo.

A planilha em anexo, chamada Produto 1- Lista de espécies contém todos os nomes originais as espécies nas linhas e os dados são apresentados em colunas. Para consulta faz-se necessário realizar alguns filtros e há uma planilha de metadados que auxilia na compreensão do significado das colunas. 

A Base de dados SIMA-SP continha XXX espécies, com a revisão das espécies presentes nas listas de espécies ameaçadas Portaria MMA 443/2014, Resolução 57/2016, Inventário do município de São Paulo e adicionadas espécies avaliadas quanto ao risco de extinção pelo CNCFlora/JBRJ e IUCN, alcançou-se XXXX espécies avaliadas (Ex, EW, RE, CR, EN,  VU, LR/cd (lower risk – conservation dependent), NT (ou LR/nt) e DD) e que ocorrem no estado de São Paulo conforme Flora do Brasil 2020. 

Das XXX espécies da Base de dados SIMA-SP, XXX atualmente são consideradas sinônimos de outras espécies segundo as monografias atualizadas da Flora do Brasil 2020 e nomes aceitos e corretos XXXX espécies, confira em Produto 1 - Lista de espécies - colunas XXX.

A Base de dados SIMA-SP apresentou XXX espécies no total, destas XXX estão protegidas pela Portaria MMA 443/2014. A lista revisada e atualizada apresenta XXX espécies que são ameaçadas de extinção e contempladas pela Portaria 443/2014 e que ocorrem no estado de São Paulo. Foram retiradas XXX espécies e incluídas XXX espécies. Produto 1 - Lista de espécies - coluna XXX.

A Base de dados SIMA-SP aponta XXX espécies protegidas pela Resolução 57/2016. A lista revisada e atualizada apresenta XXX espécies que são ameaçadas de extinção e contempladas pela Resolução 57/2016 e que ocorrem no estado de São Paulo. Foram retiradas XXX espécies e incluídas XXX espécies em relação à Base de dados SIMA-SP original. Produto 1 - Lista de espécies - coluna XXX

O Inventário da Biodiversidade do Município de São Paulo publicado em 2016 pela Secretaria Municipal do Verde e do Meio Ambiente – SVMA (Diário Oficial da Cidade de São Paulo - Ano 61/Número 241/Dia 24 de dezembro de 2016) listou 4.768 espécies vegetais, dentre as quais 185 estão ameaçadas de extinção no Estado de São Paulo pela Resolução SMA nº 57 de 05/06/2016. Foi realizada a inclusão de um campo-coluna para demonstrar o presente dado. O Anexo 1 contém 184 espécies ameaçadas de extinção para o município de São Paulo e os resultados estão apontados no (Produto 1 - Lista de espécies - coluna XXX). Um táxon foi excluído porque se encontra em nível de gênero: Spananthe Jacq.. A exclusão ocorreu por configurar um erro de habilitação de táxon para avaliação do risco de extinção, visto que, conforme regras da IUCN, são permitidas a avaliação do estado de conservação de táxons em nível de espécie ou infra-específicos (IUCN, 2001; 2019). 

A Base de Dados SIMA-SP apresentou XXX espécies que estavam sinalizadas como avaliadas pelo CNCFlora/JBRJ até janeiro de 2020. Devido à atualização de nomes de espécies que seguiu a Flora do Brasil 2020 e da revisão dos dados da Portaria MMA 443/2014 (Métodos item a) verificou-se a necessidade de revisar os dados provindos da Base SIMA-SP para a presença no CNCFlora/JBRJ. Foi possível constatar um problema de formulação na Base de Dados SIMA-SP, pois 308 espécies estavam inaptas porque não continham dados de categoria do risco de extinção para qualquer lista (Portaria 443/2014, CNCFlora/JBRJ, IUCN, Resolução 57/2016). 

Somado aos novos dados produzidos entre 2018 a junho de 2020, obteve-se XXX espécies que foram avaliadas pelo CNCFlora/JBRJ. Produto 1 - Lista de espécies - coluna XXX. O atraso no repasse dos dados pelo CNCFlora/JBRJ irá gerar a revisão deste campo tão logo que recebido ou disponibilizado uma nova lista de espécies avaliadas até janeiro de 2021. Esta ação ocorrerá simultaneamente a execução do Produto 2. 

Todas as 12 espécies da flora do estado de São Paulo contempladas no conceito de CR Lacuna já estavam presentes na Base de Dados SIMA-SP e também estão avaliadas como Criticamente em perigo de extinção pela Portaria 443/2014. Os registros de coleta confirmam a presença das populações das 12 espécies no estado de São Paulo. Produto 1 - Lista de espécies - coluna XXX.

Segundo a base de dados da IUCN, no Brasil ocorrem XXX espécies que tiveram seu estado de conservação avaliado, dentre estas XXX são espécies da flora e XXX ocorrem no estado de São Paulo. Foram acrescidas XXX espécies a Base de dados SIMA-SP.  dentre estas duas espécies de algas Nitella flexilis (L.) C.Agardh e Nitella oligospira A.Braun - Charophyceae, que foram avaliadas pela IUCN na categoria de Menor Preocupação. Todas as espécies e respectivas categorias de avaliação estão no Produto 1 - Lista de espécies - coluna XXX.

Após atualizações de nomes e inclusão de novas espécies avaliadas, o Produto 1- Lista de espécies contém: XXX espécies, destas XXX são nomes aceitos e corretos e XXX são sinônimos de outras espécies. Confira em Produto 1 - Lista de espécies - colunas XXX. Foram adicionadas informações obtidos demais dados do ranqueamento taxonômico, tais como grupo, família, 

Dados extras à Carta Convite sobre a biologia, distribuição, ecologia e nomes vernaculares para cada espécie. Estes poderão ser úteis para processos de licenciamento, fiscalização e ações de conservação às espécies, bem como são importante para a Oficina de Elaboração do Plano de Ação Territorial - PAT Território 20.

Produto 1 - Lista de espécies - coluna XXX é um crucial para a leitura da planilha, pois ela delimita quais espécies estão aptas e aquelas que estão inaptas. O sistema de filtros será essencial para selecionar as espécies corretas desta lista. Foram consideradas inaptas XXX espécies apresentadas na Base de dados SIMA-SP porque não ocorrem no estado de São Paulo ou não ocorrem no Brasil conforme dados da Flora do Brasil 2020. Por exemplo, a espécie Amburana acreana (Ducke) A.C.Sm. (Fabaceae) que consta na lista do CNCFlora/JBRJ e na Portaria MMA 443/2014 como Vulnerável à extinção. A espécie ocorre nos estados: Acre, Amazonas, Espírito Santo, Rio de Janeiro e Rondônia (Seleme, 2020). Outros casos são de espécies que não ocorrem no Brasil segundo dados da Flora do Brasil, como podemos exemplificar através da espécie: Athyrium filix-femina (L.) Roth (Athyriaceae) (Mynssen, 2020). Para conhecer o motivo da exclusão será necessário filtrar Produto 1 - Lista de espécies - coluna XXX.

# 4 - Considerações Finais

A revisão completa da Base de Dados SIMA-SP e de todas as demais fontes de dados representou o maior investimento de tempo e a maior dificuldade foi percebida na padronização e formatação dos dados, isto foi vencido com a aplicação de medidas técnico-criativas para a obtenção de dados comparáveis. O Produto 1- Lista de espécies, a foi informativa porque corrigiu equívocos contidos, atualizou nomenclatura botânica, adicionaram-se espécies da base de dados CNCFlora/JBRJ até julho de 2020, foram acrescidas espécies avaliadas e presentes na Lista Global da IUCN e também contém dados biológicos e ecológicos para as espécies, os quais poderão colaborar na preparação dos dados para a Oficina do PAT São Paulo - Território 20. Todos os dados presentes no Produto 1- Lista de espécies foram revisados de forma reprodutível, garantindo juntamente a padronização e rastreio das informações.  

Importante salientar desde já que as espécies consideradas sinônimos necessitam ter seus dados atualizados e reavaliados conforme Regras de Avaliação do Risco de Extinção (IUCN, 2012, 2019). Ao mesmo tempo, avaliações realizadas antes de 2001, requerem reavaliações seguindo o sistema 3.1 de Avaliação do risco de extinção (IUCN, 2012), pois foram avaliadas no Sistema de Critérios e Categorias versão anterior (por ex. espécies com categoria LR). Ainda a organização internacional recomenda a reavaliação após passados mais de anos da última avaliação.

A base de dados do Produto 1- Lista de espécies está consistente e poderá ser utilizada em diversas consultas de órgãos ambientais do estado, sendo de grande relevância para ações de conservação. A partir desta lista, iniciar-se-á o Produto 2, com o recorte do territorial (Território 20) repassado na reunião de iniciação pela equipe técnica do estado de São Paulo. 




# Referências bibliográficas

Brazil Flora Group (2021): Brazilian Flora 2020 project - Projeto Flora do Brasil 2020. v393.274. Instituto de Pesquisas Jardim Botanico do Rio de Janeiro. Dataset/Checklist. doi:10.15468/1mtkaw. Disponível em: http://ipt.jbrj.gov.br/jbrj/resource?r=lista_especies_flora_brasil&v=393.277. Acesso em: 08 de março de 2021.

CNCFlora, 2020. Avaliação do risco de extinção de árvores nativas do Brasil (2018 - junho 2020). Disponível em: https://ckan.jbrj.gov.br/dataset/avaliacao-do-risco-de-extincao-de-arvore-nativas-do-brasil-2018-junho-2020. Acesso em 10 de março de 2020.

CNCFlora, 2021. Lista Vermelha - web. Diponível em: http://cncflora.jbrj.gov.br/portal/pt-br/listavermelha. Acesso em: 05 de março de 2021.

International Union for Conservation of Nature IUCN, 2001. IUCN Red List Categories and Criteria: Version 3.1. IUCN Species Survival Commission. IUCN, Gland, Switzerland and Cambridge, U.K.

International Union for Conservation of Nature - IUCN, 2012. Threats Classification Scheme (Version 3.2) Disponível em: https://www.iucnredlist.org/resources/threat-classification-scheme). Acesso em: 01 março 2021. 

International Union for Conservation of Nature - IUCN, 2019. IUCN Standards and Petitions Committee. 2019. Guidelines for Using the IUCN Red List Categories and Criteria. Version 14. Prepared by the Standards and Petitions Committee. Disponível em: http://www.iucnredlist.org/documents/RedListGuidelines.pdf. Acesso em: 01 março 2021.

International Union for Conservation of Nature - IUCN, 2020. IUCN Red List of Threatened Species. Version 2020-3. Disponível em: www.iucnredlist.org. Acesso em: 06 de março de 2021.

Ministério do Meio Ambiente – MMA, 2014. Portaria n. 443, de 17 de dezembro de 2014. Diário Oficial da União, 18/12/2014, Seção 1, p. 110-121. Disponível em: http://cncflora.jbrj.gov.br/portal/static/pdf/portaria_mma_443_2014.pdf. Acesso em: 05 de março de 2021.

Mynssen, C.M. 2020. Athyriaceae in Flora do Brasil 2020. Jardim Botânico do Rio de Janeiro.Disponível em: http://floradobrasil.jbrj.gov.br/reflora/floradobrasil/FB92308. Acesso em: 14 de março de 2021.
Secretaria de Estado do Meio Ambiente do estado de São Paulo, 2016. Resolução SMA Nº 057, de 05 de junho de 2016. Segunda revisão da lista oficial das espécies da flora ameaçadas de extinção no Estado de São Paulo. DOE de 30-06-2016 Seção I pág. 55/57. Disponível em: https://cetesb.sp.gov.br/licenciamentoambiental/wp-content/uploads/sites/32/2019/05/Resolu%C3%A7%C3%A3o-SMA-n%C2%BA-57-2016.pdf. Acesso em: 28 de fevereiro de 2021.

Prefeitura do Município de São Paulo, 2016. Inventário da Biodiversidade do Município de São Paulo. Diário Oficial da Cidade de São Paulo - Ano 61/Número 241/Dia 24 de dezembro de 2016. Disponível em: https://www.prefeitura.sp.gov.br/cidade/secretarias/upload/pubbiodiversidademunsp2016.pdf. Acesso em: 28 de fevereiro de 2021.

R Core Team (2020). R: A language and environment for statistical computing. R Foundation for Statistical Computing, Vienna, Austria. URL https://www.R-project.org/.
  
Seleme, E.P. 2020. Amburana in Flora do Brasil 2020. Jardim Botânico do Rio de Janeiro. Disponível em: http://floradobrasil.jbrj.gov.br/reflora/floradobrasil/FB22780. Acesso em: 14 de março de 2021.

Secretaria de Estado do Meio Ambiente do estado de São Paulo, 2016. Resolução SMA Nº 057, de 05 de junho de 2016. Segunda revisão da lista oficial das espécies da flora ameaçadas de extinção no Estado de São Paulo. DOE de 30-06-2016 Seção I pág. 55/57. Disponível em: https://cetesb.sp.gov.br/licenciamentoambiental/wp-content/uploads/sites/32/2019/05/Resolu%C3%A7%C3%A3o-SMA-n%C2%BA-57-2016.pdf. Acesso em: 28 de fevereiro de 2021.


